臺灣臺南地方法院刑事判決　　　　　　　96年度訴字第1156號
公　訴　人　臺灣臺南地方法院檢察署檢察官
被　　　告　甲○○
指定辯護人　乙○○　本院公設辯護人
上列被告因強盜案件，經檢察官提起公訴（96年度營偵字第1104
號），本院判決如下：
    主    文
甲○○意圖為自己不法之所有，而搶奪他人之動產，處有期徒刑
壹年貳月；又意圖為自己不法之所有，而搶奪他人之動產，處有
期徒刑壹年貳月。應執行有期徒刑貳年貳月。
    事    實
一、甲○○意圖為自己不法之所有，分別基於搶奪他人動產之犯
    意，而為下列之搶奪犯行：
  (一)於九十六年七月二十日十八時八分許，在臺南縣白河鎮○○
    路十一號旁，見年八十七歲之老人戊○○一人以助走器行走
    於路旁之時，秘密接近戊○○，而趁戊○○不及防備之時，
    下手搶奪戊○○置於褲袋內之金錢新臺幣（下同）六千五百
    元，得手後騎乘車牌號碼H6S-965號之機車逃逸。
  (二)於九十六年七月二十七日十時三十分許，在臺南縣縣道八一
    號道路一點零五公里處（即東山鄉○○村路段），以所騎乘
    之車牌號碼H6S-965號機車接近年七十七歲之老人丙○○所
    騎乘之機車，假藉有事要問丙○○，將丙○○之機車鑰匙強
    行熄火，而趁丙○○不及防備之時，搶奪丙○○置於褲袋內
    之金錢九百元。
二、嗣經戊○○、丙○○報警後，為警於九十六年七月二十九日
    十四時四十五分許，在臺南縣白河鎮○○○○○路大排竹路
    段查獲甲○○，進而查知上情。
三、案經臺南縣警察局白河分局報告臺灣臺南地方法院檢察署檢
    察官偵查起訴。
    理    由
一、證據能力方面：
   (一)按被告以外之人於審判外之言詞或書面陳述，除法律有規
     定者外，不得作為證據。刑事訴訟法第一百五十九條第一
     項定有明文。查證人戊○○、丙○○二人於警詢時所為之
     陳述，係屬審判外之陳述，依上開規定，自不得作為證據
     。
   (二)被告以外之人於偵查中向檢察官所為之陳述，除顯有不可
     信之情況者外，得為證據。刑事訴訟法第一百五十九條之
     一第二項定有明文。查證人丙○○、戊○○、吳清福等人
     於檢察官偵查中之證詞，業經具結在案，且無顯有不可信
     之情況，揆諸前開規定，自得作為證據。
   (三)被告以外之人於審判外之陳述，雖不符前四條之規定，而
     經當事人於審判程序同意作為證據，法院審酌該言詞陳述
     或書面陳述作成時之情況，認為適當者，亦得為證據。當
     事人、代理人或辯護人於法院調查證據時，知有第一百五
     十九條第一項不得為證據之情形，而未於言詞辯論終結前
     聲明異議者，視為有前項之同意。查證人吳清福於警詢時
     之證述，雖為審判外之陳述，惟被告及辯護人均未於言詞
     辯論終結前聲明異議，揆諸前開規定，自得作為證據。
二、訊據被告甲○○固坦承有於上開時、地自被害人丙○○之褲
    袋內取走九百元等情，惟矢口否認有何強盜或搶奪被害人戊○○、丙○○二人之金錢，辯稱：伊未拿被害人戊○○之金
    錢，至於被害人丙○○部分，因為她的錢從口袋露出一點點
    ，伊是偷偷摸摸的把錢抽出來就走了云云。經查：
  (一)證人即被害人戊○○到庭具結證稱：伊今年八十七歲，身體
    狀況還不錯，只是不良於行，需要以四腳輔助器幫助行走，
    於九十六年七月二十日十八時八分許，在白河鎮○○路上，
    伊在學走路，有一個人騎機車接近伊之旁邊，伊當時不知道
    有人正接近，但那個人伸手往伊的長褲右後方口袋摸進去，
    拿走褲袋內的錢後就跑掉了，那個拿走伊口袋內錢的人沒有
    跟伊講任何話，也沒有做任何動作，只是單純的拿走錢後就
    跑了，當時他的長相伊看不清楚，只看到他的後腦勺，且穿
    白灰色的衣服，他從後面把錢拿走就騎車跑了，時間很短，
    他拿錢的當時，伊很害怕，因伊撐著四腳助走器，怕會跌倒
    ，所以完全沒有抵抗，那個人離開後，伊還叫旁邊一個小姐
    幫伊報警；經伊當庭指認在庭被告（審判長命被告當庭戴扣
    案安全帽、穿著扣案短袖上衣後，站立、轉身供證人辨識）
    ，無論正面、側面及背影的確非常像當拿走伊之金錢之人等
    語（見本院九十六年十一月五日審判筆錄）。核與被告在九
    十六年十一月五日本院審理時，審判長提示證人戊○○、丙○○之證言並告以要旨時，一度供承：「我確實有拿丙○○
    、戊○○的錢，我敢作敢當」等語；而於最後審判長問被告
    有何辯解時稱：「我承認有拿丙○○、戊○○的錢，不過我
    是從後面偷拿的，什麼話都沒有說，我不認為這是強盜，我
    都是偷偷摸摸、鬼鬼祟祟到他們後面，把錢從口袋裡抽走便
    逃離現場」等語（見本院九十六年十一月五日審判筆錄），
    均相符合；另參以證人吳清福亦證稱：於九十六年七月二十
    日十七時五十分許，在伊住家附近發現一名男子騎車牌號碼
    為H6S-965號重型機車來回穿梭好幾趟，形跡可疑，而搶案
    發生時，伊距離搶案現場約二十公尺，確認被告甲○○為九
    十六年七月二十日十八時八分搶案發生時之形跡可疑之男子
    ，該男子身穿淺色上衣、未戴安全帽，他一開始沒有戴口罩
    ，後來才戴口罩，當時係騎乘車牌號碼H6S-965號重型機車
    ，伊所看到該男子所騎之機車者即為警詢時所指證之翻拍照
    片等語（見警卷第三五、三六頁、偵查卷第二七頁）；被害
    人戊○○於偵查中亦證稱：當時搶伊之財物之人所騎之機車
    確是警卷所附照片車牌號碼H6S-965號重型機車無誤等語（
    見偵查卷第二七頁）。而被告亦坦承車號H6S-965號重型機
    車，係其於九十六年七月十八日向「兜風機車租賃店」租用
    而來，其間均係其自己騎乘，並無借予他人，且警卷第三一
    頁所附監視器翻拍照片中之人係其本人無誤等語（見偵查卷
    第十二、二四頁），並有機車租賃約定書一份、九十六年七
    月二十日之監視翻拍照片三張在卷（見警卷第三一、三四、
    三九頁），及被告於行搶時所穿戴之黑色安全帽、口罩、遮
    陽袖套、襯衫等物扣案可資佐證，互核後均屬相符，足認被
    告確有行搶被害人戊○○之財物，要屬無疑。
  (二)證人即被害人丙○○到庭具結證稱：伊今年七十七歲，平時
    出門時都把錢放在褲子口袋內，案發那天口袋內有九百元，
    在九十六年七月二十七日九時三十分許，伊在白河鎮辦領地
    籍謄本出來，騎機車要回家，經過後壁鄉安溪寮與北勢寮中
    間一個下坡路段，遇到一個人載黑色安全帽，他說「「歐巴
    桑，我有話要問你」，伊就告訴他「我沒什麼事情給你問」
    ，伊正要走時，他就將伊所騎之機車強行熄火，繞到伊之右
    後方把錢從伊的口袋裡掏走，還算了一下，伊心想「慘了，
    會不會把我推進溪裡？」，然後他就走了。（證人站起來比
    畫「那個人」當時所站立之位置，及如何繞行至其右後方，
    從其口袋中掏錢），經伊當庭指認，當天拿走伊金錢之人就
    是在庭的被告甲○○，伊在分局就指認過了，還當場還罵他
    ：「不去當乞丐，連老人的九百元也要拿」，他拿走金錢時
    ，伊都沒有抵抗，因為他一來就把手插進伊之口袋裡，是要
    怎麼反抗，萬一伊反抗，說不定會被他推到溪裡面，當時四
    下無人，他把伊擠到溪邊，伊心裏很害怕，還怕他嫌九百元
    不夠等語（見九十六年十月二十二日審判筆錄）。核與被告
    所自承伊有取走被害人丙○○口袋內之財物之供詞相符，並
    有上開扣案物品及監視器翻拍之九十六年七月二十七日之照
    片四張（見警卷第四二、四三頁）可資佐證，足認被告確有
    搶奪被害人丙○○之金錢之犯行，要屬無誤。
三、公訴人雖認被告本案所犯應為強盜犯行，惟本院認被告之二
    次犯行均僅成立搶奪罪，而不該當於強盜罪，分述如下：
    (一)按強盜罪之強暴、脅迫，以在客觀上對於人之身體及自由
      確有侵害行為為必要，若犯人並未實施此項行為，僅因他
      人主觀上之畏懼，不敢出而抵抗，任其取物以去者，尚不
      能謂與強盜罪之要件相符。最高法院二十七年上字第一七
      二二號判例意旨參照。
    (二)就被害人戊○○部分：證人即被害人戊○○於本院所結證
      稱：伊當時不知道有人正接近伊，但那個人伸手往伊的長
      褲右後方口袋摸進去，拿走褲袋內的錢後就跑掉了，那個
      拿走伊口袋內錢的人沒有跟伊講任何話，也沒有做任何動
      作，只是單純的拿走錢後就跑了等語（如上所述）。足認
      被告固係乘被害人戊○○不及防備之時，於極短暫之時間
      內強取被害人戊○○之財物，但並未出任何言語加以脅迫
      ，亦未施加強暴行為於被害人戊○○，縱然被取走金錢之
      瞬間，被害人戊○○因被告之行為而心生畏懼，揆諸前開
      判例意旨，亦不該當於強盜罪之構成要件，足認被告就此
      部分之犯行僅該當於搶奪罪。
    (三)就被害人丙○○部分：證人丙○○雖證稱：被告將伊所騎
      之機車強行熄火，繞到伊之右後方把錢從伊的口袋裡掏走
      ，還算了一下，伊心想「慘了，會不會把我推進溪裡？」
      ，然後他就走了，他拿走金錢，伊都沒有抵抗，因為他一
      來就把手插進伊之口袋裡，是要怎麼反抗，萬一反抗，說
      不定會被他推到溪裡面，當時四下無人，他把伊擠到溪邊
      ，伊心裏很害怕，還怕他嫌九百元不夠等語（同上所述）
      。參以證人上開證言，被告雖有將被害人丙○○機車熄火
      之動作，惟其下手強取被害人丙○○口袋內之金錢時，被
      害人丙○○身體自由並未受到拘束，被告亦未口出何種脅
      迫之詞，或以何強暴之行為加諸被害人丙○○之身，縱然
      被害人丙○○因當時身處荒地，擔心受危害而未及反抗，
      亦屬其主觀上之認知，或被告有將被害人丙○○之機車熄
      火之情事，但尚未達使被害人丙○○喪失身體或意思之自
      由，即未達強暴、脅迫而至使不能抗拒之程度；參以刑法
      採罪刑法定主義，尤以強盜罪屬五年以上有期徒刑之重罪
      ，是以就強盜罪之構成要件自須從嚴解釋，須符合該條之
      法定構成要件，即「以強暴、脅迫、藥劑、催眠術或他法
      至使不能抗拒」，方得以該罪論科，而就本案而言，至多
      僅屬被告「利用」被害人丙○○年邁無力，單獨一人身處
      荒地孤立無援之處境，「趁其不備」而動手取走其口袋內
      之金錢，並未施用強暴、脅迫之手段而取被害人之財物，
      揆諸前開判例意旨，自不該當於強盜罪之構成要件，而僅
      成立搶奪罪。
四、核被告所為，就事實欄一(一)、(二)各係犯刑法第三百二十五條
    第一項之搶奪罪。公訴意旨認被告上開犯行各係犯刑法第三
    百二八條第一項之強盜罪，尚有未洽，惟其基本事實同一，
    本院自應予以審理，並變更其起訴法條。被告所犯上開二罪
    ，犯意各別，行為不同，應分論併罰。爰審酌被告之搶奪犯
    行均是利用行動不便或年邁無力之老人獨處偏僻地方之時，
    下手行搶，其惡性非輕，亦會造成純樸農村眾多獨居老人之
    心理恐慌，惟其行搶之金錢不多，並其犯罪動機、目的、手
    段、犯罪所得及犯後態度等一切情狀，各量處如主文所示之
    刑，並定其應執行刑，以資懲儆。扣案之安全帽、口罩、遮
    陽袖套、襯衫等物，雖為被告所有之物，惟並非直接供被告
    持供行搶所用之物，且非屬違禁物，爰不予宣告沒收，併此
    敘明。
據上論斷，應依刑事訴訟法第第二百九十九條第一項前段、第三
百條，刑法第三百二十五條第一項、第五十一條第五款前段，判
決如主文。
本案經檢察官丁○○到庭執行職務。
中    華    民    國    96    年    12    月    10     日
                  刑事第二庭  審判長法  官  蘇義洲
                                    法  官  洪士傑
                                    法  官  徐文瑞
以上正本證明與原本無異。
如不服本判決應於收受本判決後10日內向本院提出上訴書狀，並
應敘述具體理由。如未敘述上訴理由者，應於上訴期間屆滿後20
日內向本院補提理由書狀（均須按他造當事人之人數附繕本），
切勿逕送上級法院。
                                        書記官  李佩珊
中　　華　　民　　國　　96　　年　　12　　月　　11　　日
所犯法條：
中華民國刑法第三百二十五條第一項
意圖為自己或第三人不法之所有，而搶奪他人之動產者，處六月
以上五年以下有期徒刑。
